---
title: "Funksjoner i R: Innebygde, og egenlagde"
---

# R Funksjoner: Gjenbrukbar Kode 游

Funksjoner er selve byggesteinene i et programmeringsspr친k. De lar oss gruppere kode som utf칮rer en spesifikk oppgave, slik at vi kan gjenbruke den uten 친 skrive de samme linjene om igjen. Dette er et fundamentalt prinsipp for 친 skrive **effektiv** og **lesbar** kode.

## Hvorfor Funksjoner? (DRY-prinsippet)

Hovedregelen i programmering er 친 f칮lge **DRY**-prinsippet: **D**on't **R**epeat **Y**ourself.

-   Et program uten egendefinerte funksjoner er bare en lang liste med kommandoer.
-   Hvis du repeterer kode, selv bare et par ganger, b칮r du lage en funksjon for 친 h친ndtere dette.
-   Funksjoner gj칮r koden mer oversiktlig og enklere 친 feils칮ke.

## Innebygde Funksjoner i R

R, som er bygget for statistikk og analyse, har et enormt bibliotek av innebygde funksjoner klare til bruk. Dette er en av hovedgrunnen til at R er s친 godt egnet for 칮konomer, da vi har mye av det vi trenger - innebygde i R.

Her er noen sentrale innebygde funksjoner for 칮konomiske beregninger:

| Funksjon | Beskrivelse | Eksempel |
|:-----------------------|:-----------------------|:-----------------------|
| `sum()` | Summerer verdiene i en vektor. | `sum(c(10, 20, 5))` |
| `mean()` | Beregner gjennomsnittet av en vektor. | `mean(c(10, 20, 5))` |
| `max()`, `min()` | Finner henholdsvis maksimum og minimum verdi. | `max(5, 3.0, 50)` |
| `abs()` | Returnerer absoluttverdien. | `abs(-2.4)` |
| `round()` | Runder av til n칝rmeste heltall eller angitt antall desimaler. | `round(3.1415, 2)` |
| `length()` | Gir lengden av en vektor/objekt (tilsvarende `len()` i Python). | `length(c("a", "b", "c"))` |

### Eksempel: Bruk av innebygde funksjoner

```{r}
# Definerer en numerisk vektor (som tilsvarer en liste i Python)
innskudd <- c(100, 50, 75, 200)

# Finner summen av innskuddene
total_verdi <- sum(innskudd)
print(paste("Total sum:", total_verdi))

# Finner gjennomsnittlig innskudd
snitt_verdi <- mean(innskudd)
print(paste("Gjennomsnitt:", snitt_verdi))

# Runder av et komplekst tall
pi_tall <- 3.14159265
avrundet_pi <- round(pi_tall, 3) # Kan spesifisere hvor mange desimaler vi 칮nsker
print(paste("Pi avrundet til tre desimaler:", avrundet_pi))
```

## Hvordan lager vi egne funksjoner i R

칀 lage egne funksjoner i R er enkelt og f칮lger en klar syntaks. Her er strukturen for 친 definere en funksjon:

```{r}
navn_p친_funksjon <- function(par1, par2, ...) {
  # Kode som utf칮rer oppgaven
  resultat <- arg1 + arg2  # Eksempeloperasjon
  return(resultat)         # Returnerer resultatet
}
```

Legg merke til at vi bruker `<-` for 친 tilordne funksjonen til et navn, og `return()` for 친 spesifisere hva funksjonen skal gi tilbake. Etter du har skrevet `function()` m친 du oppgi *parametere*. Parametere er variabler som funksjonen bruker for 친 utf칮re sin oppgave.

### Eksempel: Egen funksjon for 친 beregne fremtidig verdi av en investering

```{r}
# Funksjon for 친 beregne fremtidig verdi med rentes rente
fremtidig_verdi <- function(startkapital, rente, 친r) {
  sluttverdi <- startkapital * (1 + rente)^친r
  return(sluttverdi)
}
# Bruker funksjonen
investering <- fremtidig_verdi(10000, 0.05, 15)
print(paste("Fremtidig verdi etter 15 친r:", round(investering, 2), "kr"))
```

I eksempelet over er parameterne `startkapital`, `rente`, og `친r` n칮dvendige for 친 beregne den fremtidige verdien av en investering. Men n친r vi kaller p친 funksjonen, kan vi bruke hvilke som helst verdier for disse paramterne. Disse kalles i programmering da for **argument**.

### Argument vs parameter

Det er viktig 친 skille mellom disse to n칮kkelbegreper:

**Parametere**: Variabelnavnene som defineres inne i funksjonen. De fungerer som plassholdere for verdiene som skal brukes i beregningen.

**Argumenter**: De faktiske verdiene du sender inn til funksjonen n친r du kaller den.

## Funksjoner med flere argumenter og standardverdier

Du kan lage funksjoner som tar flere argumenter, og du kan ogs친 sette standardverdier for noen av dem. Dette gj칮r funksjonene mer fleksible.

```{r}
# Funksjon med flere argumenter og en standardverdi
beregn_mva <- function(bel칮p, mva_sats = 0.25) {
  mva <- bel칮p * mva_sats
  total <- bel칮p + mva
  return(total)
}
# Bruker funksjonen med og uten standardverdi
pris_uten_mva <- beregn_mva(1000)          # Bruker standard mva_sats (0.25)
pris_med_annen_mva <- beregn_mva(1000, 0.15) # Spesifiserer en annen mva_sats (0.15)
print(paste("Pris med standard MVA (25%):", round(pris_uten_mva, 2), "kr"))
print(paste("Pris med spesifisert MVA (15%):", round(pris_med_annen_mva, 2), "kr"))
```
